【裁判字號】    89,上更(一),132
【裁判日期】    890816
【裁判案由】    懲治盜匪條例等
【裁判全文】
臺灣高等法院臺中分院刑事判決              民國八十九年度上更(一)字第一三二號
      上  訴  人  臺灣南投地方法院檢察署檢察官
      上  訴  人
      即  被  告  壬  ○  ○
                  乙  ○  ○
      共      同
      指定辯護人  本院公設辯護人丙○○
右上訴人等因被告等懲治盜匪條例案件，不服臺灣南投地方法院中華民國八十八年七
月十五日第一審判決（民國八十八年度訴字第一二三號，起訴案號：臺灣南投地方法
院檢察署八十八年度偵字第一三四八、一二一八號），提起上訴，判決後，經最高法
院發回更審，本院判決如左：
    主      文
原判決撤銷。
壬○○共同意圖為自己不法所有，以強暴、脅迫致使不能抗拒而取他人之物，累犯，
處有期徒刑玖年。
乙○○共同意圖為自己不法所有，以強暴、脅迫致使不能抗拒而取他人之物，處有期
徒刑玖年。
盜匪所得財物黃金項鍊壹條，應發還被害人子○○，盜匪所得財物變得之財產利益新
臺幣拾萬元應抵償被害人子○○。
    事      實
一、壬○○於民國（以下同）八十二年間因施用毒品案，經本院判處有期徒刑三年八
    月，同年六月二十五日確定，於八十四年五月十二日因假釋出獄，並於八十七年
    四月十六日假釋期滿，未經撤銷以已執行論，而執行完畢，詎仍不知悔改，與乙○○、甲○○（另由台灣南投地方法院判處罪刑，現由本院審理中）及另三名不
    詳姓名之成年男子（另行偵辦）共同意圖為自己不法之所有，基於強劫之共同犯
    意聯絡，由另三名不詳姓名之人先準備作案之毛線頭罩、開山刀二把及手槍一支
    （皆未經扣案，手槍亦未經射擊無從認係制式或具殺傷力，刀械亦未能檢驗，故
    無法證明為槍砲彈藥刀械管制條例所管制之刀械及槍枝）等器具，並於八十八年
    二月二十三日二時許，在台中市干城車站附近會合後，再由甲○○駕駛贓車車號
    ＲＣ─六四六七之廂型車（為智翔影視公司所有，於八十八年二月十四日下午停
    放在台中干城車站後失竊）搭載壬○○、乙○○二人帶路，另三名不詳姓名成年
    男子即駕駛另一部不詳車號豐田牌自小客車尾隨在後，由中投公路往南投方向行
    駛，同日二時三十分許，抵南投縣草屯鎮○○街二七七號子○○住處前之不詳丁
    字路口附近停車，其等六人下車商議後，認子○○認識甲○○、乙○○、壬○○
    等人，即推由上開三名不詳姓名之人入內強劫，而由該三名不詳姓名之人再開車
    停至子○○上開住宅前，該三名不詳姓名男子隨即各戴上毛線頭罩，並分持二把
    開山刀之刀械及一支手槍進入該處（侵入住宅部分未據告訴），入內後，以上開
    二把刀分別抵住在場之戊○○、子○○之脖子，且用手槍指向在場之被害人丁○○、辛○○，嚇令其等四人至二樓後，即取出預備之膠帶將上開四人之眼睛、雙
    手綁住，以此強暴、脅迫致使不能抗拒，並分別搜括四人身上財物，而強取子○○之頸上之黃金項鍊一條及現款新台幣（下同）六千元、強取丁○○現款三萬六
    千元、辛○○一萬三千元，後由一名手拿開山刀之人押子○○至三樓，喝令子○○之妻洪孟束拿出錢來，並連同洪孟束一起押往二樓，致使不能抗拒而使己○○
    另交付四萬元予該三名男子。甲○○、壬○○、乙○○三人在子○○住處樓下，
    觀察得知該三名不詳姓名成年男子已將子○○等人帶往二樓，而加以控制，不能
    抗拒，即由乙○○下車將上開住處騎樓之子○○所有之檳榔六包（約六萬顆，市
    價二十萬元）搬上車號ＲＣ─六四六七之廂型車內，由甲○○駕駛該車搭載乙○○，於同日四時許，至南投縣埔里鎮○○路一五四之九號，以十五萬元之代價，
    將上開檳榔賣予不知情之庚○○，之後將上開廂型車丟棄於路旁，再搭計程車往
    台中；此際壬○○於上開丁字路口等候另三名不詳姓名男子，並共同搭乘另一部
    豐田牌自小客車往台中方向行駛，於同日五時許，與甲○○、乙○○等人回到台
    中市干城車站附近會合，由壬○○、乙○○自該三名不詳姓名成年男子處各分得
    四千元，並花用淨盡，餘現款由該三名不詳姓名男子與甲○○朋分花用淨盡。甲○○與乙○○於該日下午五、六時許，至庚○○處，收取售上開檳榔之貨款二萬
    元，將其中三千元分給乙○○及尚餘之一萬七千元，亦均花用完畢，此盜匪所得
    之財物（檳榔）變得之財產利益剩十三萬元（在庚○○處均未取回）。嗣經子○○等人自行掙脫後，向警方報案，而於八十八年二月二十四日上午八時三十分循
    線拘提壬○○、乙○○到案，並由乙○○帶同警方至埔里鎮尋回車號ＲＣ─六四
    六七之廂型車。
二、案經南投縣警察局草屯分局報請臺灣南投地方法院檢察署檢察官偵查起訴。
      理  由
一、訊之上訴人即被告（以下稱被告）壬○○、乙○○二人對於八十八年二月二十三
    日二時許，由台中市干城車站前搭乘甲○○駕駛之車號ＲＣ─六四六七之廂型車
    ，一同至草屯子○○住處前，趁無人注意時由乙○○下車搬運置放於騎樓之六包
    檳榔，並由甲○○搭載乙○○將上開檳榔送至埔里賣予庚○○，並於當日四、五
    時許在台中干城車站附近會合，各分得四千元一節，並不否認，但矢口否認有被
    訴之強劫被害人之犯行，辯稱：僅係要偷檳榔，並無進入子○○住處強盜財物，
    也不知有另一部車之三人一同前往，更無與該三名男子或甲○○有何強盜之犯意
    聯絡云云。
二、惟查：
  (一)、被告壬○○、乙○○右開犯罪事實，已據被告乙○○於警訊中供稱：我甲○○
      、壬○○和三名不知姓名之人就在路旁聊天，當時這三名男子問我和壬○○、
      甲○○有無攜帶頭罩，我們說明沒有，而這三名男子告知有攜帶頭罩，我即到
      附近便利商店買三個內白外藍之口罩，我買回來時，即看到參加強盜之自小客
      車停在旁邊，甲○○叫我一起坐上廂型車由甲○○駕駛即出發，而該部喜美車
      放在原處，換開豐田牌自小客車，我不知道由誰駕駛該車，而由甲○○駕廂型
      車帶路，豐田牌自小客車殿後，從中投公路行駛，快到作案目標前丁字路口稍
      作停留，除了我在車上抽完煙再下車，其他五人已先行下車談論要強盜之事宜
      ，我下車時有聽到不知名男子稱沒有帶東西要怎麼作案，直稱：「我們三人有
      帶作案工具，而你們沒有」，然後我們六人都上車並駕該二部車行經目標區，
      看目標區內有幾人，隨後又折返原停留丁字路口，我和壬○○及甲○○均告知
      不知名三男子，我們均認識「黑人」（指子○○），怕「黑人」認得我們，所
      以我們不進去，隨後不知名三男子駕豐田牌自小客車至目標門口處停車下車到
      目標區內約一分鐘，由甲○○駕廂型車到達「黑人」近門口處，看到一部自小
      客車停在門口，甲○○即駕車駛離，看到自小客車下來一女子走進店內又走出
      來，然後甲○○叫我下車看該女子走到何處，我告知甲○○看到女子，甲○○
      即將該廂型車開到目標區店門口，我就下車搬目標區「黑人」已裝好之檳榔五
      袋大包，一袋小包至廂型車內，由壬○○在車上接應，而我搬好時和壬○○、
      甲○○先行駕車至先前所停留之丁字路口，由甲○○叫壬○○下車等在內行搶
      之三人，並告知壬○○不知名三人不知返回台中之路，叫壬○○坐豐田牌自小
      客車帶回台中，隨後甲○○即駕該廂型車載我到「阿施」（指庚○○）檳榔批
      發商銷贓，並議價新台幣十五萬元，錢未拿到，我和甲○○將廂型車丟棄路旁
      ，搭計程車返回台中壬○○停放自小客車處與他們會合，不知名三男子告知我
      們三人在樓上搶得財物，然後在會合處當場分贓，我分得新台幣四千元；是由
      甲○○他們商議後，找目標作案，我聽他們指揮等情（見八十八年度偵字第一
      二一八號卷第十三、十四、十六頁），及於偵查中供述：我、壬○○、甲○○
      都沒有帶兇器，另外三人是否有帶兇器我不知道，那三個我不認識的人先進去
      把那家裡的人趕到樓上，我、壬○○、甲○○站在外面，我及甲○○把檳榔用
      廂型車載到埔里賣給庚○○，我們再到台中干城車站與另外四人會合；我及甲○○先在草屯鎮○○路附近的丁字路，另一台ＴＯＹＯＴＡ自小客車與我們會
      合，因為我、壬○○、甲○○與該中盤檳榔商家（指子○○）人認識，所以講
      好由另外三人進去，六包檳榔本來就放在騎樓下，我拿到車門旁邊，壬○○在
      車上將檳榔擺好，甲○○開車，我們在停車的地方看裡面，看到時間不多，另
      三人應該已經上樓，所以我們就進去搬檳榔，我們事前約定要另三人將該家家
      人押到二樓或廁所，我們再進去搬檳榔；到二七七號附近的丁字路口停二分鐘
      ，我在車上抽完一根煙才下車，我就過去聽他們說什麼，我大約聽到他們說要
      到二七七號將「黑人」帶到樓上，我是大略聽到的，他們對我、甲○○、壬○○說「沒有帶東西怎麼作案」；認識「黑人」，甲○○也認識，「黑人」就是
      子○○等語（見上開偵查卷第五六、七、一五○、一五一頁）。
  (二)、被告乙○○上開之供述，核與被告壬○○於警訊中供述：當天坐甲○○所駕之
      廂型車，乙○○坐前座，我坐後面，走中投公路到南投縣草屯鎮，有兩輛車子
      來，另一部車子廠牌，我不知道，顏色為深色，我不知道何人駕駛車，均為甲○○之朋友，到草屯鎮○○街時共有六個人，到忠孝街丁字路口停車，廂型車
      停前面，自小客車停後面，有駕駛經過二七七號檳榔批發商店門口後，再折返
    原停車之丁字路口，該自小客車駕駛靠近草屯鎮○○街二七七號附近後即下車
      ，有三名頭戴頭套之三男子持刀進入檳榔商行強盜財物後，我們亦將車子駛近
      檳榔商行，欲靠近時剛好有一自小客車駛進該檳榔商行門口，並下車有一女子
      入檳榔商後，再出來即往該店巷內走出去，之後甲○○即將廂型車駛進該店前
      開始搬檳榔，總共搬六包，由乙○○下車搬到車給我接手搬到廂型車上，菁仔
      搬好後即駕離該現場，我到丁字路（原停車處），甲○○叫我下車，甲○○說
      要戴菁仔去賣，叫我去坐另一部自小客車，甲○○告訴我帶他們三人返回原來
      我放車地方（台中市○○路、自由路口）等甲○○和乙○○會合，其中三名不
      詳姓名之一人說一共搜到一萬六千元，拿四千元給我等情（見上開偵查卷第八
      、九頁），及於偵訊中亦供述：是的，我們在台中進化路與自由路口約定，先
      由他們三人將該家家人押到二樓或廁所，我、乙○○、甲○○再進去搬檳榔，
      我們六人在台中干城車站會合；我們都拿四千元等語（見上開偵查卷第五三頁
      ）。所供之情節相符。
  (三)、該三名戴著毛線頭罩之不詳姓名男子分持二把開山刀及一支手槍，於前開時地
      進入被害人子○○位於草屯鎮○○街二七七號住處，並持上開二把刀分別抵住
      在場之被害人戊○○、子○○，並用手槍指向在場之被害人丁○○、辛○○，
      嚇令其等四人至二樓後，即取出預備之膠帶將上開四人之眼睛、雙手綁住致使
      不能抗拒，並分別搜括四人身上財物，而強取子○○之黃金項鍊一條及六千元
      、丁○○三萬六千元、辛○○一萬三千元，其後由一名拿開山刀之人押子○○
      至三樓，喝令子○○之妻洪孟束拿出錢來，並將洪孟束一起押往二樓致使不能
      抗拒而交付四萬元予該三名男子，又子○○所有之六包檳榔亦遭強劫等情，業
      經被害人子○○於警、偵訊、原審調查及本審審理中、被害人戊○○於警訊中
      及原審調查中、被害人丁○○於警、偵訊及原審調查中、被害人辛○○於警訊
      及原審調查中、被害人洪孟束於警訊及原審調查中分別指證在卷。而乙○○、
      甲○○在八十八年二月二十三日凌晨四、五時許，載六包檳榔至埔里，以十五
      萬元賣予庚○○，亦據證人庚○○偵訊及原審審理中供述在卷，此外復有車號
      ＲＣ─六四六七號廂型車之照片七張及智翔影視公司業務員領回該車之保管單
      一紙附卷足參。是被害人子○○、戊○○、丁○○、洪孟束等人遭強劫之指證
      ，與被告乙○○上開於警訊中之自白，與前開不詳姓名之人三人所實施之強盜
      行為，亦相符合。
  (四)、被告二人自原審起雖辯稱：不知有另一部車之人一同前往，也無與該三名男子
      或甲○○有何強盜之犯意聯絡，更不知該三名男子進入強劫財物云云。然依被
      告乙○○、壬○○於警訊、偵訊及原審時所供，足認被告二人確有與甲○○及
      另三名不詳姓名成年男子事前謀議，並推由另三名不詳姓名男子進入強劫財物
      ，而由被告乙○○、壬○○及甲○○負責趁被害人子○○被押往住處二樓無法
      抗拒時，即將子○○住處騎樓之六包檳榔搬上車，並載運賣予不知情之庚○○
      後返回台中，壬○○並留下帶同另三名男子回台中，六人並於台中市干城車站
      附近會合後分贓之事實。此由被告壬○○、乙○○二人於本院審理時對於案發
      當日與甲○○及前開不詳姓名之男子三人前往前開地點，且至上開子○○住處
      附近丁字路口時，有看到不詳姓名之三人所乘坐之小客車跟來等情，仍均直陳
      不諱，雖均辯稱：不知其等三人作什麼，伊不知情云云。然按被告乙○○於本
      院審理時供稱：與子○○不大很熟，因與甲○○割檳榔，賣給子○○才認識子
      ○○等語，足認被告乙○○及甲○○與被害人子○○於本件案發時本相互認識
      ，是被告壬○○、乙○○二人於警訊時供稱，因與子○○認識，而推由不詳姓
      名之男子三人戴頭套，避免為被害人所認出，而被告乙○○與甲○○則因與子
      ○○認識恐遭子○○認出，而於該三名不詳姓名之男子控制被害人後，始下車
      將被害人置於該處騎樓處之檳榔一併強取，亦合事證與經驗法則。又按被告壬○○、乙○○二人依上開於本院審理時所自承之事實，被告壬○○、乙○○二
      人即明知另有不詳姓名之男子三人另乘坐一部小客車，同往子○○之住處，且
      該三名男子又係於凌晨戴頭套，又帶兇器進入子○○住處，被告壬○○、乙○○二人自應知該三名男子係要進入子○○住處強劫，再以其後被告壬○○、乙○○二人即於被害人子○○、戊○○、丁○○、洪孟束等人被控制不能抗拒後
      ，始強搬子○○放於該處之大量檳榔，由此一事實，亦可認被告壬○○、乙○○與甲○○及前開三名不詳姓名男子間，有共同強劫之犯意聯絡，而推由前開
      三名男子入內劫財並控制被害人，而由被告壬○○、乙○○、甲○○在外接應
      ，並強行搬取子○○之檳榔之情事。被告雖辯稱伊二人僅係至該處竊取檳榔，
      而與前開三名不詳姓名男子間，無犯意聯絡，並非一起強劫，然若係如此，被
      告二人應無於當日已發現尚有三名男子另搭一車，尾隨其等至子○○住處，於
      甲○○表示該三人係其朋友後（見本院前審卷第五十八頁背面被告乙○○所供
      ），衡情被告二人當時既欲至子○○住處犯案，於為不相干之人發現，自有可
      能因事機敗露，而發生危險，不先行瞭解，其三人之來意，竟不離開現場，而
      在現場附近留在車上等候，並於其後子○○等人已遭控制不能控拒後，始下車
      強搬檳榔，顯與事證及經驗法則不合。足見被告二人自原審起辯稱：未與另三
      名男子或甲○○有何強盜之犯意聯絡，亦不知其等有進入強劫財物云云，均係
      事後諉卸，所為翻異之詞，均不足採信。
  (五)、雖同案共犯甲○○於偵訊、原審及本審審理中均供述：只有與乙○○、壬○○
      二人前往子○○住處搬檳榔，並賣予庚○○，不知有何另三名不詳姓名男子，
      亦不知強盜一事云云。惟查甲○○上開所述，顯與被告壬○○、乙○○於本院
      自承部分之供詞不符，亦與前開事證不合，又按甲○○係本件同案共犯，其上
      開所述，顯係脫免己身刑責之詞，自不足採為有利於被告乙○○、壬○○之證
      據。綜上所述，本件事證明確，被告乙○○、壬○○二人之犯行，均堪以認定
      。
三、核被告乙○○、壬○○二人所為，均係犯懲治盜匪條例第五條第一項第一款之盜
    匪罪，被告二人與甲○○及另三名不詳姓名成年男子間，就本案之罪有犯意聯絡
    及行為分擔，為共同正犯，被告等同時強劫被害人子○○等五人係一行為同時侵
    害數法益，觸犯數罪名，依刑法第五十五條規定從一重處斷。又被告壬○○於八
    十二年間因施用毒品案，經本院判處有期徒刑三年八月，同年六月二十五日確定
    ，於八十四年五月十二日因假釋出獄，並於八十七年四月十六日假釋期滿，未經
    撤銷以已執行論，而執行有期徒刑期滿，有台灣南投地方法院檢察署被告刑案資
    料查註紀錄表，及本院全國被告前案紀錄表各一份在卷可稽，其於五年以內再犯
    本件有期徒刑以上之罪，為累犯，除法定無期徒刑不得加重外，應依法加重其刑
    。
四、原審為科刑之判決，固非無見，被告等上訴意旨，均否認有盜匪犯行，雖無理由
    ，惟檢察官上訴意旨以原審對於被告壬○○為累犯，且本件被告所犯對社會治安
    之危害甚大，僅量處被告壬○○有期徒刑八年、被告乙○○有期徒刑七年六月，
    量刑過輕，幾係為最低度刑，認有不當，難認為無理由。仍應由本院將原判決撤
    銷改判，爰審酌被告壬○○曾有預備殺人、違反肅清煙煙條例施用毒品、竊盜等
    前科紀綠，有本院壬○○全國前案紀錄表一份在卷可證，及本件被告壬○○、乙○○結夥持槍、刀侵入住宅劫財於社會治安危害甚大，與被害人所受之損害及被
    告二人犯後之態度，而被告壬○○為累犯，被告壬○○犯罪情節較重等一切情狀
    ，均量處如主文第二項所示之刑。本件盜匪所得財物除檳榔約六萬顆，已出售予
    不知情之庚○○十五萬元，此變價中所取得之二萬元，由被告乙○○及共犯甲○○各分得三千元、一萬七千元，均已花用完畢，已據被告乙○○及共犯甲○○於
    本審分別供明（見本審卷第四○、四一、六○、六一、八一頁），已不存在，不
    諭知抵償被害人外，其餘十三萬元，應依懲治盜匪條例第七條第二項諭知抵償被
    害人子○○，另被告等犯罪所得黃金項鍊一條，不能證明已費失，應諭知發還被
    害人子○○。至盜匪所得之現款計九萬五千元（即被害人子○○六千元、丁○○
    一萬六千元、辛○○一萬三千元、洪孟束四萬元），其中被告等二人各分得四千
    元，已花用淨盡（被告等於本審雖辯稱此款項係甲○○分給彼等之工資，非盜匪
    所得之分配，共犯甲○○於本審亦附和之，惟與被告等於警訊、偵查中所供不符
    ，已如上述，所辯自無足取），已費失，其餘八萬七千元，並未扣案，且行為時
    至今已一年餘，現款易予消費使用，顯已被逃逸之共犯花盡而不存在，故不諭知
    發還被害人子○○等人，另被告等用以作案之頭套、開山刀、及手槍並未扣案，
    且此手槍，因被害人未見持有之前開三名不詳姓名之人射擊，亦無法證明係制式
    手槍，或具有殺傷力，開山刀亦無從檢驗，均不能認係槍砲彈藥刀械管制條例所
    列管之手槍、刀械，是此等作案工具，自均難認係違禁物，既均未扣案，不能認
    為存在，均不為沒收之諭知。
五、據上論結，應依刑事訴訟法第三百六十九條第一項前段、第三百六十四條、第二
    百九十九條第一項前段、懲治盜匪條例第五條第一項第一款、第七條、第八條、
    刑法第二十八條、第五十五條、第四十七條，判決如主文。
本案經檢察官癸○○到庭執行職務。
中      華      民      國    八十九      年      八      月    十六    日
                              臺灣高等法院臺中分院刑事第一庭
                                    審判長法  官  陳  紀  綱
                                          法  官  蕭  錦  鍾
                                          法  官  陳  登  源
右正本證明與原本無異。
如不服本判決應於收受送達後十日內向本院提出上訴書狀，其未敘述上訴之理由者並
得於提起上訴後十日內向本院補提理由書（均須按他造當事人之人數附繕本）。
                                          書記官  林  桂  鳳
中      華      民      國    八十九      年      八      月    十七    日
懲治盜匪條例第五條
有左列行為之一者，處無期徒刑或七年以上有期徒刑：
一、意圖為自己或第三人不法所有，以強暴、脅迫、藥劑、催眠術或他法，致使不能
    抗拒，而取他人之物或使其交付者。
二、發掘墳墓而盜取殮物者。
三、藏匿或包庇盜匪者。
前項第一款之未遂犯罰之。
預備犯第一項第一款之罪者，處一年以下有期徒刑。
                                                                        Ｋ


司法院資訊處製作；財團法人民間司法改革基金會備份。
